【裁判字號】    95,重上更(三),67
【裁判日期】    950628
【裁判案由】    傷害致死
【裁判全文】
臺灣高等法院刑事判決              95年度重上更(三)字第67號
上  訴  人
即  被  告  甲○○
指定辯護人  本院公設辯護人王永炫
上列上訴人因傷害致死案件，不服臺灣板橋地方法院88年度訴字
第2071號中華民國89年3 月30日第一審判決（起訴案號：臺灣板
橋地方法院檢察署88年度偵字第25688 號），提起上訴，判決後
，經最高法院第三次發回更審，本院判決如下：
    主  文
原判決撤銷。
甲○○傷害人之身體，因而致人於死，處有期徒刑柒年。
    事  實
一、甲○○與胡順福為連襟關係，緣胡順福前曾出售發電機予其
    妻乙○○之舅舅林仁山，惟因林仁山未付清項款而將發電機
    取回，嗣至民國八十八年十一月二十七日晚上九時許，甲○
    ○、胡順福同赴臺北縣鶯歌鎮○○路某停車場參加親友新居
    落成喜宴，甲○○酒後（未達心神喪失或精神耗弱程度）因
    不滿胡順福前述逕自取回發電機事，而與胡順福發生爭執，
    進而相互拉扯，甲○○於爭執、拉扯間，於客觀上雖能預見
    如持續毆打胡順福頭、腹部等要害，將有造成胡順福死亡結
    果之可能，竟基於普通傷害之故意，拳打腳踢毆擊胡順福頭
    部、腹部及手腳，致其不支倒地後，再接續出拳毆擊胡順福
    之腹部，致胡順福受有顏面腫脹、鼻孔出血、腹部柔軟膨脹
    大量出血、左上臂後部及右大腿後部瘀血之傷害。甲○○毆
    打胡順福後，認僅係一般酒後打架不以為意，即由女婿陳勇
    勝接送返回桃園縣八德市○○街一二五巷十三號住處，胡順
    福則由其妻乙○○、女胡佩霞送醫救治，然急救至翌（二十
    八）日凌晨一時五十分許，胡順福終因腹部外傷致腹腔內出
    血休克而宣告死亡。
二、案經臺北縣政府警察局三峽分局報請臺灣板橋地方法院檢察
    署檢察官偵查起訴。
    理  由
壹、程序部分
一、按修正後刑事訴訟法施行法第七條之三規定：「中華民國九
    十二年一月十四日修正通過之刑事訴訟法施行前，已繫屬於
    各級法院之案件，其以後之訴訟程序，應依修正刑事訴訟法
    終結之。但修正刑事訴訟法施行前已依法定程序進行之訴訟
    程序，其效力不受影響」（經查九十二年一月十四日修正通
    過之刑事訴訟法，係於同年九月一日施行）。經查，本件係
    於八十八年十二月三十日修正刑事訴訟法施行前繫屬於原審
    法院，此有原審法院收文章蓋於台灣板橋地方法院檢察署八
    十八年十二月二十九日板檢金正八八偵字第二五六八八號送
    審函乙紙可稽（見原審卷第一頁）。依前開法條規定，對於
    提起上訴之案件，於修正刑事訴訟法施行前就可得為證據之
    證據，已依法定程序調查者，其效力不受影響，仍得資為證
    據。本件引用證人乙○○於警詢、偵查之筆錄及證人乙○○
    、黃彩雲、黃明德、王武彥、胡佩霞、李金水、張添佐、戴
    耀誼、等人於原審及本院前二審之筆錄，暨財團法人天主教
    聖保祿修女會醫院所出具之診斷證明書、臺灣板橋地方法院
    檢察署檢察官勘驗筆錄二紙、相驗屍體證明書二紙、驗斷書
    一份、被害人相驗照片十五幀及現場照片九幀、法務部法醫
    研究所八十八年十二月十三日（八八）法醫所醫鑑字第一三
    二九號鑑定書、臺灣臺北看守所八十九年二月十四日北所傑
    衛字第０七０七號函所附之新收被告內外傷記錄表、台北縣
    政府警察局三峽分局鶯歌分駐所查驗案件初步調查報告表、
    台北縣政府警察局三峽分局解送人犯報告書等資料，均係修
    正刑事訴訟法施行前依當時之法定程序所製作取得之證據，
    其證據能力不因修正刑事訴訟法實施而受影響。且前開證據
    資料，均於原審及本院前審、更(一)審、更(二)審及本院更(三)審
    審判期日依法提示予被告辨識，使到庭之被告有辯論之機會
    ，被告對前開證據均表示無意見，而經合法調查，從而依上
    開施行法之規定，該訴訟程序之效力不因刑事訴訟法之修正
    施行而受影響，換言之，上開證據均具證據能力（最高法院
    刑事判決九十四年度台上字第三一六０號、九十四年度台上
    字第四一四四號判決亦採相同見解），合先敘明。
二、次按刑事訴訟法第一百五十九條第一項雖規定，被告以外之
    人於審判外之言詞或書面陳述，除法律有規定外，不得作為
    證據。惟同法第一百五十九條之五第二項已規定，當事人、
    代理人或辯護人於法院調查證據時，知有第一百五十九條第
    一項不得為證據之情形，而未於言詞辯論終結前聲明異議者
    ，視為有前項之同意（指同條第一項之同意作為證據）。又
    「刑事訴訟法第一百五十九條之五明定：『被告以外之人於
    審判外之陳述，雖不符前四條之規定，而經當事人於審判程
    序同意作為證據，法院審酌該言詞陳述或書面陳述作成時之
    情況，認為適當者，亦得為證據。』、『當事人、代理人或
    辯護人於法院調查證據時，知有第一百五十九條第一項不得
    為證據之情形，而未於言詞辯論終結前聲明異議者，視為有
    前項之同意。』，其立法理由在於傳聞證據未經當事人之反
    對詰問予以核實，乃排斥其證據能力。惟當事人如放棄對原
    供述人之反對詰問權，於審判程序表示同意該等傳聞證據可
    作為證據，此時，法院除認該傳聞證據欠缺適當性外，自可
    承認其證據能力。又當事人、代理人或辯護人於調查證據時
    ，知有刑事訴訟法第一百五十九條第一項不得為證據之情形
    ，卻表示『對於證據調查無異議』、『沒有意見』等意思，
    而未於言詞辯論終結前聲明異議者，應視為已有將該等傳聞
    證據採為證據之同意。」最高法院九十三年度台上字第三五
    三三號、九十四年度台上字第二九七六號判決亦採同一見解
    。經查：本案被告甲○○及檢察官於本院準備程序期日、審
    判期日，對證人陳勇勝於本院更(二)審之訊問筆錄及桃園縣政
    府警察局八德分局九十四年十月三十日德警分刑字第０九四
    三０二九六六八號函附交辦單乙紙等證據，表示對證據能力
    不爭執，復於審判期日就本院一一提示之證據於言詞辯論終
    結前，均未就所調查之證據主張有刑事訴訟法第一百五十九
    條第一項不得為證據之情形，是參照上開說明要旨，本案上
    開經調查之證據，均有證據能力。
貳、實體部分
一、訊據被告甲○○固坦承於前揭時、地，與被害人胡順福因取
    回發電機之事發生爭執、拉扯，進而互相毆打之行為，惟否
    認有何傷害致死犯行，辯稱：因被害人胡順福先出手毆打，
    被告始出手反擊，又當天被告已醉酒，並不清楚是否於被害
    人倒地後繼續毆打對方之腹部，更不清楚被害人為何會死亡
    ，且被害人腹部並無瘀血或外傷，顯見腹腔內出血與被告之
    行為無關；又被害人本身較為肥胖，或因本身之病症引致死
    亡。伊一生氣，二人就拉扯、打架，不知酒醉會發生那麼嚴
    重的後果，伊已知錯，請求給予自新機會云云。惟查：
  (一)、被害人胡順福因遭人毆打而造成顏面腫脹、鼻孔出血、腹
      部柔軟膨脹、左上臂後部及右大腿後部瘀血等傷害，並在
      送醫急救後，於八十八年十一月二十八日凌晨一時五十分
      許，因腹部外傷致腹腔內出血而休克死亡，業經檢察官督
      同法醫師相驗屬實，製有勘驗筆錄二紙、驗斷書一份、相
      驗屍體證明書二紙，並有被害人照片十五幀在卷足稽（見
      相驗卷第十二頁、十九頁、二十二至二十六頁，十八頁、
      二十一頁、十至十一頁、偵查卷第三十九至四十二頁）且
      據法務部法醫研究所解剖鑑定無訛，有該所（八八）法醫
      所醫鑑字第一三二九號鑑定書一件附卷可考（見相驗卷第
      二十九至三十六頁）。觀諸上開被害人照片亦可知其腹部
      嚴重腫脹，且依法醫師解剖胡順福之屍體結果，依肉眼觀
      察外傷部分：「胡順福之外表鈍性傷不明顯除了前額和右
      上臂內側有皮下淤血」；解剖結果：「腹腔內有血塊約二
      ○○○公撮併腸繫膜圓形出血。于左上腹有皮下出血。腹
      部肝臟、脾臟、腎臟呈充血」。顯微鏡觀察結果：「腸繫
      膜
      ─新鮮性出血，有小血管出血可見」、「肺臟、肝臟、腎
      臟充血水腫」。病理檢察結果：「腹腔出血，約二○○○
      公撮，腸繫膜小動脈破裂。」、「外表鈍性傷，併左上腹
      皮下出血」、「器官性充血，全身性併兩側肺臟充血及水
      」，確認被害人死因由解剖及筆錄知係因腹部外傷致腹腔
      內出血致休克死亡，由出血表現較似用拳頭貼地打擊所致
      ，被害人生前有重度飲酒等情，有上開鑑定書在卷可稽（
      見相驗卷第二十九至三十六頁），則被告所辯未對胡順福
      腹部造成瘀血或外傷云云，自與事實不符；再參諸該鑑定
      書認定被害人死因「由解剖及筆錄知係因腹部外傷致腹腔
      內出血致休克死亡，由出血表現較似用拳頭貼地打擊所致
      」，益證被害人之腹部確曾遭他人以拳頭猛力毆擊，且因
      此而造成被害人腹腔內出血並導致死亡。被告所辯可能因
      被害人本身較為肥胖及本身之病症始造成死亡云云，因與
      上開勘驗屍體及鑑定結果不符，自不足採信。
  (二)、次查，被害人身體所受上揭傷害，係與被告口角爭執，進
      而發生拉扯互毆後，遭被告毆打受傷所致等情，業據被告
      於警詢、偵查及原審中分別供承：「我便與他發生口角拳
      腳打踢將他打傷」、「於八十八年十一月二十七日十九時
      參加…新居落成酒席，當時胡順福坐於鄰桌，直到二十一
      時許我與胡順福就在理論…，就起衝突，先行發生扭打，
      胡順福太太乙○○在其中勸架，我便動手打胡順福臉部及
      腹部，直到倒地」、「是他先動手推我的，…空手打他（
      指胡順福）的臉、肚子、頭部，共打三、四拳，大家都有
      喝酒，可能出手太重」（見相驗卷第四頁反面、六頁反面
      、第十五頁反面、第十六頁）、「我和死者在一起喝喜酒
      後，在停車場聊天時，聊到發電機的事情，…我就告訴死
      者，你這樣做不夠意思，結果死者就摔我的手，將我的眼
      鏡弄掉了，我就拉住他的衣服，他就打我，我就迷迷糊糊
      和他一起打了」（見原審卷六頁）、復於更一審中供承：
      其二人只是聊天，他就生氣了，然後拉扯，就拉來拉去打
      架等語（見本院更一審卷第四十四頁、四十八頁），核與
      證人黃明德、王彥武、李金水等人於原審具結證述被害人
      與被告二人相互拉扯毆打之情節（見原審卷第五十九頁、
      六十一頁、八十六頁）相符；再據證人即被害人之妻乙○
      ○於警詢、偵查及原審調查中迭次證述：「伊丈夫遭甲○
      ○拳打腳踢，伊丈夫沒有反抗」（見相驗卷第八頁反面）
      、「他是空手打，是拳打腳踢身體各部位等，我先生倒地
      時他有用腳去踹他，我叫他不要打了，他還是繼續踹他」
      （見相驗卷第十四頁）、被告拉伊先生到喜宴的旁邊去，
      二人即發生爭吵，被告用拳頭打伊先生的腹部、全身，以
      及用腳踹他。伊跑過去時，伊先生已經被被告打得很慘，
      倒在地上了。伊扶他時，他已經起不來了（見原審卷第三
      十七頁）等情節，並經證人即被害人之女兒胡佩霞於原審
      調查中結證稱：喝完喜酒後，伊要去找媽媽，後來在空地
      上找到，並看到被告脫了衣服，用手腳打踹其父，造成額
      頭、肚子及腳部都受傷等情明確（見原審卷第六十三頁）
      ，均與被告所為毆打被害人之自白相符。被告於原審調查
      、審理時，辯稱證人乙○○、胡佩霞所言不實云云，核屬
      卸責之詞，並不足採信。是依上開事證，足證被害人所受
      上揭傷害是被告毆擊行為所致，且與死亡結果具有相當因
      果關係。惟就被告否認有於被害人倒地後以拳繼續毆打或
      再以腳踹被害人之行為乙節，依證人李金水於原審中證陳
      ：被告在死者倒地後，未見被告有以腳踹死者之舉動等語
      （見原審卷第八十七頁），復參酌前開鑑定意見書鑑定結
      果審認「由解剖及筆錄知係因腹部外傷致腹腔內出血致休
      克死亡，由出血表現較似用拳頭貼地打擊所致」等情，證
      人乙○○雖於偵查中證稱被告於被害人倒地後仍有以腳踹
      被害人之行為，以案發當時被告與被害人二人互相拉扯互
      相毆打之混亂情形，且被告於警訊中所供二人發生衝突至
      動手毆打約歷時十分鐘左右（見偵查卷第八頁反面至九頁
      ）；證人陳勇勝於本院更(二)審所證：二人互毆時間亦歷時
      二、三分鐘之久（見本院更二審卷第四十八頁）等情以觀
      ，證人乙○○固能記憶被害人於倒地後仍遭被告毆打之事
      實，惟未必能清楚記憶被害人倒地後，被告繼續毆打被害
      人之方式，究係以拳毆打或以腳踹踢，自應依鑑定意見書
      所認定被害人於倒地後仍有遭被告以拳頭貼地打擊之傷害
      較為可採。至證人即被告之妻黃彩雲於原審中結證稱：當
      天他們發生爭執，伊未見到伊先生打被害人，於是伊就將
      伊先生拉開。伊有見被害人倒在地上，惟不知原因為何云
      云（見原審卷第三十八頁），惟證人黃彩雲前揭證述，核
      與被告前開所供及證人黃明德、王彥武、李金水、乙○○
      、胡佩霞等人所證被告與被害人相互拉扯毆打之情不符，
      且據證人乙○○所證：黃彩雲是在其先生倒地後才來的等
      語（見原審卷第三十七頁），則證人黃彩雲究有無見聞事
      件發生經過，已非無疑；況證人黃彩雲為被告之妻，其證
      述是否偏頗而有意迴護，亦非無可能，是證人黃彩雲前開
      證述，尚難遽採為有利於被告之認定。被告於本院前審聲
      請傳喚相關證人調查其於胡順福倒地後並未再行出手毆打
      ，然查該部分事證已明，本院認無再予傳喚調查之必要，
      附此敘明。
  (三)、又「加重結果犯，以行為人對於加重結果之發生有預見之
      可能，能預見而不預見者為要件。刑法第二百七十七條第
      二項前段之傷害致人於死罪，係對於犯普通傷害罪致發生
      死亡結果所規定之加重結果犯，依同法第十七條規定，以
      行為人能預見其死亡結果之發生而不預見為要件，但此所
      謂能預見乃指客觀情形而言，與加害人本身主觀上有無預
      見之情形不同。倘加害人主觀上已有預見，而結果之發生
      又不違背其本意時，即屬刑法第十三條第二項所規定間接
      故意之範疇。」最高法院九十三年度台上字第三三七七號
      、九十四年度台上字第六三四三號判決，均採同一見解。
      按人體腹部因無骨骼保護甚為脆弱，徵諸一般人之常識，
      客觀上即便對於身強體壯之人加以毆打，亦足以造成腹部
      內部受到傷害，且足以因腹部受創引致死亡，被告雖僅國
      小肄業（見原審卷第一○二頁戶籍謄本），惟係智慮成熟
      之成年人，對此結果，在客觀上仍顯有預見之可能，且被
      告與被害人有親戚關係，平日素無恩怨，感情尚可等情，
      亦被害人妻乙○○所陳明（見偵查卷第三十一頁之報告狀
      ），僅因細故而起爭執，於徒手毆打被害人時雖不致有致
      被害人於死之故意，然被告就其多次毆打被害人腹部可能
      造成死亡之加重結果，於客觀上既有預見之可能，自應就
      傷害行為致生之死亡加重結果，負其責任。又被告於八十
      八年十一月二十八日經警查獲移送檢察官偵辦後，隨即經
      檢察官聲請原審裁定予以羈押，並送臺灣臺北看守所執行
      羈押，而被告於入所作身體檢查時，曾自述身體無內外傷
      ，此有卷附臺灣臺北看守所八十九年二月十四日北所傑衛
      字第七○七號函附新收被告內外傷紀錄表乙紙可稽（見原
      審卷第七五至七六頁），據此，尚難認定被告係先遭被害
      人毆打，嗣基於正當防衛之意圖始行出手毆打被害人，則
      其對於被害人因受傷致死亡之事實，即無阻卻違法之事由
      。
  (四)、至被告辯護人於本院更(二)審審理時雖曾以：被告是原住民
      ，一般來說其嗜酒情形，比平地人嚴重，被告於法院訊問
      時稱：「當天喝很多酒是混合的，有米酒、威士忌、高梁
      ，自己沒辦法回家，要證人陳勇勝護送回家」。是就當時
      情形，被告已至精神耗弱等語為由置辯。而證人陳勇勝固
      於本院更(二)審審理到庭結證稱：本件案發當天其與被告一
      起參加宴會，時間係自晚間六點半至晚上九點多，被告有
      喝米酒、高梁酒及威士忌等酒類，其看到被告與被害人扭
      打時，該二人均已喝醉，其將該二人拉開，送被告返家，
      途中，被告站不太穩，語無倫次，答非所問，回到家後，
      其扶被告到房間等語（見本院更二審卷第四七至四八頁）
      。惟經本院更(二)審質諸證人陳勇勝有無與被告同桌用餐？
      被告喝多少酒？證人陳勇勝答稱：沒有（同桌用餐）；不
      知道（被告喝多少酒）等語（見本院更二審卷第四十八頁
      ）。則證人陳勇勝既未與被告同桌用餐，亦不知被告之飲
      酒量，其如何得知被告所飲酒類及所飲用之量？由此，可
      知證人陳勇勝上開證言非但係附合被告之詞，且所為被告
      喝醉之供述，亦純係個人意見之詞，其證詞之可信度殊值
      商榷。況參諸被告係與被害人因討論取回發電機之事發生
      爭執，此迭據被告自承在卷（詳偵查卷第十七頁反面、原
      審卷第六頁、本院上訴第一五八四號卷第三十三頁、本院
      更一審卷第四十四頁、本院更二審卷第五十三頁），足見
      被告於毆打被告時，其精神狀況尚佳，並未達於精神耗弱
      之情形，縱其前飲酒屬實，亦無從據以免除或減輕責任。
      被告辯護人此部分辯解，即無可取。
  (五)、被告雖辯稱：其於為警查獲時，業已準備前往警察機關自
      首等語，另最高法院發回意旨亦以：證人即里長張添佐於
      發回前原審證稱：上訴人於案發翌（二十八）日凌晨一、
      二時許至其住處，表示其打死人，欲向警方自首，伊打電
      話至「高明派出所」，該派出所要伊等自行前往，伊等前
      往途中，見有三峽分局（鶯歌分駐所）警員過來，即為該
      警員攜走等語。並稱：上訴人與其見面後表示欲直接至「
      高明派出所」自首，伊與上訴人見面十分鐘後即打電話，
      外出後約二分鐘即遇見警員，該警員（指戴耀誼）與上訴
      人談了三分鐘後，即表示欲將上訴人帶回派出所等語（見
      本院上訴第一五八四號卷第四十二頁、第四十三頁反面）
      。而台北縣政府警察局三峽分局鶯歌分駐所警員戴耀誼發
      回前原審則證稱：死者之女兒於案發當日十二時許報案，
      伊於巡邏中接獲通報後即前往醫院，死者之女兒及其男友
      稱死者係被毆打送醫，伊至醫院時，死者已死亡，經死者
      之女兒及其男友提供資料，始前往上訴人住處，伊到達時
      ，上訴人與里長（指張添佐）在一起，里長表示要帶上訴
      人去桃園派出所（按應係指「高明派出所」）自首等語（
      見同上卷第四十二頁反面至四十三頁）。則證人張添佐代
      上訴人打電話至「高明派出所」表示上訴人打死人而欲向
      該所自首時，警員戴耀誼是否已經知悉上訴人涉案？亦即
      警員戴耀誼知悉上訴人涉案，究竟係在證人張添佐以電話
      代上訴人向「高明派出所」表示欲自首之前？抑或在此之
      後？此與上訴人應否適用自首減輕其刑之規定攸關，自有
      詳加究明釐清之必要。經查：
  １、本院更(二)審向桃園縣政府警察局八德分局函調八十八年十
      一月二十八日凌晨高明里里長張添佐打電話向該分局高明
      派出所報案指稱「甲○○打死人」之報案紀錄後，經該分
      局函復稱：「當初報案人並未至高明派出所報案，乃是甲
      ○○坐車至里長住處稱其在台北縣三峽鎮殺人，里長本欲
      帶胡某到高明派出所投案，但隨即為趕來之三峽分局警員
      將胡某帶走」等語，而檢附交辦單上並據高明派出所覆載
      ：本所未有報案紀錄等語，有該分局九十四年十月三十日
      德警分刑字第０九四三０二九六六八號函附交辦單乙紙在
      卷可憑（本院更二審卷第二十四至二十五頁）。故固無從
      由高明派出所查知張添佐實際向高明派出所報案之時間。
  ２、惟依證人即被告住處所在之里長張添佐於本院前審訊問時
      證稱：被告確曾向渠表示欲前往派出所自首，經其以電話
      與高明派出所聯繫後，與被告相偕外出即遇警察；與被告
      見面十分鐘後即打電，外出後約二分鐘即見警察等語（本
      院上訴第一五八四號卷第四十二頁、四十三頁）。於本院
      更(一)審訊問時除為相同之證述外，更證稱：時間在一點多
      ，打給派出所後約五分鐘，從我家帶被告出來後，警車就
      到達，在我家前面，我原以為是高明派出所的，但之後才
      知道是三峽分局的警車，我帶被告過去，警察說要找甲○
      ○，我告訴警察甲○○就是他等語；又稱：不知警察為何
      要找甲○○，警察只是說有事要找甲○○，我家與甲○○
      約距一百公尺，只隔一條巷子等語（見本院更一審卷第二
      十二頁、二十三頁）。被告之妻黃彩雲亦證稱：約一點多
      ，對方不知是誰，可能是從醫院打電話來，表示胡順福可
      能不行了，我叫起被告並一起去里長那裡，請里長帶我們
      去投案，里長先打電話給派出所，我們回家穿衣服，結果
      警察就來了，並問我們是不是甲○○，我們說是，就被帶
      走了（見本院更一審卷第二十六頁）。參照台北縣政府警
      察局三峽分局警員戴耀誼於本院前審證稱：巡邏中，接獲
      通報，即往醫院，死者女兒及其男友告訴我們死者被毆送
      醫，我們至醫院時，死者已死亡，經其（死者女兒及其男
      友）提供資料後方前往被告住處，到達時被告與里長在一
      起，里長表示要帶被告去桃園派出所自首等語（見本院上
      訴第一五八四號卷第四十二至四十三頁）。可知警察機關
      接獲報案後通報巡邏中之戴耀誼前往醫院調查，戴耀誼並
      自死者女兒處知悉被告涉案，而即刻前往被告住處。再觀
      諸被告之妻黃彩雲與死者妻乙○○係親姐妹，乙○○及死
      者女兒胡佩霞於被告與死者爭執時且均在現場參與勸架、
      質問（見警詢、偵查及原審各次筆錄），亦即乙○○家人
      早知涉案者係被告，則死者於送醫後傷勢有變，財團法人
      天主教聖保祿修女會醫院於一時五十分「宣布死亡」（見
      偵查卷第十二頁之診斷證明書）前，立即報案，並以電話
      告知被告，即與常情相符。若再徵諸證人戴耀誼於本院更
      (二)審審理中證述：我是凌晨零時三十分接獲報案，到達醫
      院是凌晨一時左右，當時被害人已死亡，被害人的妻子說
      是被連襟打的；被害人的妻子說被告住在八德，我們就循
      線找到被告住處，當時他在外面；從醫院到被告住處大約
      四十分鐘路程等語（本院更二審卷第四十九頁），並有附
      卷台北縣政府警察局三峽分局鶯歌分駐所查驗案件初步調
      查報告表，其記載「報案時間」為八十八年十一月二十八
      日０時三十分，死亡時間為同日一時許可佐（見相驗卷第
      三頁）。更可徵警察即證人戴耀誼於凌晨一時許即已知悉
      死者死亡且係被告涉案後，即前往被告住處。因之張添佐
      雖於一時許警察戴耀誼到達被告住處前曾先電告桃園縣警
      局所轄之高明派出所，表示甲○○打死人。然自被告到張
      添佐住處，至張添佐代為報案後走出屋外，遇隸屬台北縣
      政府警察局之警員戴耀誼，其間僅約十二分鐘，參照證人
      戴耀誼由聖保祿醫院至被告住處需四十分鐘之路程，由此
      時間點之判斷，足見被告於找張添佐打電話報案前，戴耀
      誼即已知悉被告涉案。至於台北縣政府警察局三峽分局解
      送人犯報告書及被告警詢筆錄，記載被告經警逮捕拘提之
      時間為八十八年十一月二十八日上午一時三十分許，被告
      在該分局鶯歌分駐所應訊之時間為同日上午二時等情（見
      偵查卷第三頁、第五頁），應僅是約數，此與被害人經醫
      院「宣布死亡」之時間一時五十分，與實際死亡時間應有
      落差者相同。此由證人戴耀誼於本院前審訊問時證指﹕（
      對被告）製作筆錄實際時間應是二時至三時間（見本院上
      訴第一五八四號卷第四十四頁反面），亦可佐之。
  ３、按自首之方式雖不限於自行投案，即託人代理自首或向非
      偵查機關請其轉達，均無不可，然均以對於未發覺之罪投
      案而受裁判為要件，如案已經偵查機關發覺，則被告縱有
      投案陳述自己犯罪之事實，亦祇可謂為自白，不能認為自
      首。本件被告託張添佐報案自首時，警員戴耀誼既已知悉
      被告涉案，自無自首規定之適用。
  (六)、被告雖辯稱：其於主觀上並無造成胡順福死亡之認識云云
      。惟查：加重結果犯，以行為人「能預見」其結果之發生
      為要件，所謂「能預見」乃指客觀情形而言，與主觀上有
      無預見之情形不同，若行為人對於該結果之發生，在主觀
      上已有預見，而結果之發生又不違背其本意時，則屬故意
      範圍。如前所述，本案並無積極證據足以證明被告於毆打
      胡順福之時，其主觀上已預見胡順福將因此而死亡並係基
      於不確定之故意為之，然被告毆打胡順福時，對於其行為
      將有造成胡順福死亡結果，在客觀上既有預見之可能，其
      自應就此加重結果負責，則其徒執與本件認定應負加重結
      果責任無關之事由而為抗辯，自屬無據。
  (七)、綜上事證，被告甲○○確有傷害胡順福，其在客觀上對於
      傷害可致胡順福死亡之結果，並有預見，而胡順福終係因
      被告之傷害行為致腹部外傷並造成腹腔內出血而休克死亡
      ，被告上揭犯罪之行為與死者之死亡間即有相當因果關係
      ，被告自應負傷害致死之罪責。
  (八)、本案事證明確，被告甲○○犯行堪以認定，應依法論科。
二、查被告甲○○於毆打胡順福時，客觀上能預見其以拳頭毆打
    被害人腹部，可能會發生內出血等傷重死亡之結果，主觀上
    雖無預見，竟基於傷害之犯意，出拳毆打被害人腹部因而致
    其傷重不治死亡，核其所為，係犯刑法第二百七十七條第二
    項前段之傷害致死罪。
三、原審經審理結果，認被告所涉傷害致死罪犯行，事證明確，
    予以論罪科刑，固非無見。惟查：
  (一)、原審判決事實欄泛指﹕「（被告）預見繼續毆打，將可能
      造成胡順福之死亡結果，乃再以拳頭貼地打擊胡順福之腹
      部…」。就前述之「預見」究係被告主觀上之預見，抑客
      觀上可預見，未明確認定，已有未當。
  (一)、原審判決於理由中記載﹕「又人體腹部因無骨骼保護甚為
      脆弱，對之貼地毆打即便身強體壯之人亦難免受傷，此為
      一般人所共認，亦為被告所知悉，其竟出拳重毆擊被害人
      ，於被害人中拳倒地後，猶繼續毆打其腹部，主觀上應能
      預見被害人可能因此腹部受創傷重死亡…」（見理由第四
      頁反面），似認被告於行為當時主觀上預見被告之行為有
      致胡順福死亡之可能。果如此，則被告仍執意為之，似有
      不確定之殺人之故意，乃原審判決卻論以傷害致人於死罪
      ，似有判決主文與理由矛盾之情形。
四、被告上訴意旨，否認客觀上可預見胡順福會死亡，辯稱其於
    本案行為時係屬精神耗弱及符合自首要件，並以要照顧其母
    為由請求判處有期徒刑五年云云，惟被告所涉傷害致死之犯
    行，已臻明確，並據被告於本院審理中坦承不諱在卷（見本
    院卷第二十五頁反面、二十七頁反面）；又刑法第五十九條
    規定犯罪情狀顯可憫恕者，得酌量減輕其刑，固為法院依法
    得自由裁量之事項，然非漫無限制，必須犯罪另有特殊之原
    因與環境，在客觀上足以引起一般同情，認為即予宣告法定
    最低度刑期猶嫌過重者，始有其適用。最高法院九十五年度
    台上字第三二二五號、九十五年度台上字第三０四二號判決
    均採相同見解，本件被告係與被害人同赴友人新居落成慶宴
    ，酒後就非關自身之事與其連襟即被害人起口角爭執，復出
    手毆打傷害，致生被害人傷重送醫不治死亡結果，觀諸本案
    犯罪情形，並無其他特殊原因與環境，在客觀上足以引起一
    般同情，認為即予科處法定最低度刑猶嫌過重之情形，自無
    刑法第五十九條之適用，被告上訴意旨請求判處較刑法第二
    百七十七條第二項前段傷害致死罪法定最低度刑期有期徒刑
    七年猶低之有期徒刑五年云云，尚屬無據。是本件被告之上
    訴，為無理由，惟原判決既有前揭瑕疵，無可維持，自應由
    本院將原判決撤銷改判，爰審酌被告品行、智識程度、因與
    被害人爭執發電機取回之事而犯罪之動機、犯罪之手段並非
    重大但造成死亡結果及犯罪後主動投案，並於一月之內即賠
    償死者家屬新台幣一百萬元，並表示後悔之態度等一切情狀
    ，量處被告有期徒刑七年，以資懲儆。
據上論斷，應依刑事訴訟法第三百六十九條第一項前段、第三百
六十四條、第二百九十九條第一項，刑法第二百七十七條第二項
前段，判決如主文。
本案經檢察官黃東焄到庭執行職務。
中    華    民    國    95    年    6     月    28    日
                  刑事第一庭審判長  法  官  蔡  長  溪
                                    法  官  陳  祐  治
                                    法  官  林  俊  益
以上正本證明與原本無異。
如不服本判決，應於收受送達後十日內向本院提出上訴書狀，其
未敘述上訴之理由者並得於提起上訴後十日內向本院補提理由書
。
                                    書記官  廖  月  女
中    華    民    國    95    年    6     月    29    日
附錄：本案論罪科刑法條全文
中華民國刑法第277條
（普通傷害罪）
傷害人之身體或健康者，處 3 年以下有期徒刑、拘役或 1 千元
以下罰金。
犯前項之罪因而致人於死者，處無期徒刑或 7 年以上有期徒刑；
致重傷者，處3年以上10年以下有期徒刑。


司法院資訊處製作；財團法人民間司法改革基金會備份。
